【裁判字號】    96,訴,1647
【裁判日期】    970227
【裁判案由】    確認抵押債權不存在
【裁判全文】
臺灣高雄地方法院民事判決              96年度訴字第1647號
原      告  甲○○
訴訟代理人  阮文泉律師
訴訟代理人  己○○
被      告  戊○○○
訴訟代理人  蕭永宏律師
上列當事人間確認抵押債權不存在事件，本院於民國97年1 月
23日言詞辯論終結，判決如下：
    主    文
確認被告就原告所有高雄市○○區○○段一七五地號及其上高雄
市○○區○○段四建號即門牌號碼高雄市○○區○○街201 號建
物，於民國九十五年三月十五日經高雄市政府三民區地政事務所
以０九五三專字第０一八八一０號收件，於民國九十五年三月十
五日設定登記最高限額新台幣貳佰萬元抵押權所擔保之債權及抵
押權不存在。
被告應就前項抵押權登記予以塗銷。
訴訟費用由被告負擔。
    事實及理由
一、按訴狀送達後，原告不得將原訴變更或追加，但基礎事實同
    一者，不在此限，民事訴訟法第255 條第1 項第2 款定有明
    文。本件原告起訴原聲明：被告抵押權不存在，嗣於於民國
    96年8 月1 日具狀更易其訴之聲明為：(一)確認被告就原告所
    有高雄市○○區○○段175 地號及其上高雄市○○區○○段
    四建號即門牌號碼高雄市○○區○○街201 號建物，於95年
    3 月15日經高雄市政府三民區地政事務所以0953專字第0188
    10號所收件，於95年3 月15日設定登記新台幣（下同）200
    萬元抵押權所擔保之債權及抵押權不存在。(二)被告應就前項
    抵押權予以塗銷，經核係屬基礎事實相同，揆諸首揭規定，
    於法有據，應予准許。
二、原告主張：坐落於高雄市○○區○○段175 地號及其上高雄
    市○○區○○段四建號即門牌號碼高雄市○○區○○街201
    號建物（下合稱系爭房地）為原告所有，原告於95年3 月15
    日就系爭房地設定擔保200 萬元之最高限額抵押權予被告（
    下稱系爭抵押權），惟系爭抵押權所擔保之債權並不存在，
    該抵押權違反成立上之從屬性應屬無效。當初原告設定系爭
    抵押權予被告係因原告之弟即訴外人李岳鋒，與銀行有汽車
    貸款糾紛，原告為連帶保證人，未免遭波及，乃商請被告設
    定系爭抵押權，以減少原告損失。被告竟要求原告借款145
    萬元，原告則開立票號WG00000000號，面額65萬元支票1 紙
    、票號WG00000000號，面額為5 萬元，及借據75萬元，連同
    上開145 萬元部分，開立350 萬元本票（票號TH476920）及
    借據350 萬元為擔保，其中200 萬元部分則為替被告設定系
    爭抵押權之反擔保，詎被告經營不善，借款餘額尚有374,18
    0 元，被告竟以此抵押權為要脅，然系爭房地存有系爭抵押
    權設定登記，影響原告受償之權利，爰提起本訴請求確認兩
    造間就系爭抵押權所擔保之債權及抵押權不存在，並依民法
    第767 條之規定，請求被告將系爭抵押權予以塗銷等語。並
    聲明求為判決：(一)確認被告就原告所有高雄市○○區○○段
    175 地號及其上高雄市○○區○○段四建號即門牌號碼高雄
    市○○區○○街201 號建物，於95年3 月15日經高雄市政府
    三民區地政事務所以0953專字第018810號收件，於95年3 月
    15日設定登記最高限額200 萬元抵押權所擔保之債權及抵押
    權不存在。(二)被告應就前項抵押權予以塗銷。
三、被告則以：(一)本件原告之母即訴外人己○○（原名謝秀花）
    為逃避其債權人查封拍賣之名下財產，將其所有坐落台南縣
    麻豆鎮○○段660-4 地號及其上台南縣麻豆鎮○○段354 建
    號即門牌號碼台縣麻豆鎮巷口里11鄰柯厝15之4 號房屋，登
    記在被告名下，己○○並委任被告，以被告為債務人用上開
    房地為擔保品，向合作金庫商業銀行股份有限公司（下稱合
    作金庫）設定抵押最高限額272 萬元之抵押，而借款270 萬
    元予訴外人丙○○，己○○為擔保被告免受可能遭受之損害
    ，便持原告名義之系爭房地，設定系爭抵押權予被告，是兩
    造之間有無債權發生，應以被告與己○○間有無債權發生而
    定，後因丙○○未按時繳納本息，致上開麻豆鎮房地為合作
    金庫聲請法院拍賣，經分配結果尚不足194,101 元，上開金
    額係被告處理委任事務所負擔之債務，依民法第546 條第1
    、2 項之規定，得求償於己○○，在本件抵押權擔保範圍內
    ，仍有債權存在。(二)另所謂最高限額之抵押契約，係指所有
    人提供抵押物，與債權人訂立在一定金額之限度內，擔保現
    在已發生及將來可能發生之債權之抵押權設定契約而言。此
    種抵押權所擔保之債權，除訂約時已發生之債權外，即將來
    發生之債權，在約定限額之範圍內，亦為抵押權效力所及。
    是最高限額抵押權擔保之效力，無論有無約定抵押權契約存
    續期間，對於訂約時已發生之債權，當為抵押權效力所及。
    準此，不定期限最高限額扺押人固得隨時通知債權人終止抵
    押契約，但僅對於終止契約後發生之債務，不負擔保責任效
    力而已，承前所述，兩造之間確實有上開債權存在，則原告
    主張塗銷系爭抵押權登記，顯無理由等語置辯。並聲明：駁
    回原告之訴。
四、兩造不爭執之事實
  (一)原告於95年3 月15日以系爭房地，為被告設定如主文所示之
    最高限額200 萬元最高限額抵押權，而系爭抵押權之存續期
    間為不定期限等情，有原告提出之系爭房地之土地登記謄本
    等資料附卷可證（見本院卷第5-10頁）。
  (二)坐落於台南縣麻豆鎮○○段660-4 地號之土地及其上台南縣
    麻豆鎮○○段354 號建號即門牌號碼台南縣麻豆鎮巷口里11
    鄰柯厝15之4 號房屋之登記所有權人為被告，被告於95年4
    月25日以上開房地設定最高限額抵押權272 萬元予合作金庫
    ，而上述抵押權之存續期間為自95年4 月25日起至135 年4
    月25日止等情，有被告提出之上開房地之土地登記謄本、土
    地登記申請書等資料附卷可證（見本院卷第46-56 頁）。又
    上開房地因積欠貸款，遭合作金庫聲請法院拍賣一事，拍定
    後尚積欠194,101 元等情，復有台灣台南地方法院民事執行
    處96年5 月28日南院雅96執意字第29014 號執行通知及96年
    10 月15 日南院雅96執意字第29014 號執行通知暨所附分配
    表（見本院卷第63-64 頁、第100-103 頁）。
五、爭執事項
    兩造之間所設定之系爭抵押權所擔保之債權是否存在？
六、得心證之理由：
   (一)按確認法律關係之訴，非原告有即受確認判決之法律上利
     益者，不得提起之，民事訴訟法第247 條第1 項前段定有
     明文。所謂即受確認判決之法律上利益，係指因法律關係
     之存否不明確，致原告在私法上之地位有受侵害之危險，
     而此項危險得以對於被告之確認判決除去者而言，有最高
     法院42年台上字第1031號判例可資參照。本件原告主張系
     爭房地為伊所有，原告以系爭房地設定系爭抵押權予被告
     ，因系爭抵押權之關係，致原告所有之系爭房地有遭被告
     強制執行取償之情，自足認原告就系爭房地之所有權，有
     致受侵害之危險，且該危險可藉由法院之確認判決予以除
     去，從而原告提起本件確認訴訟（另並進為塗銷登記請求
     ），自足認有確認利益存在，合先敘明。
   (二)次按消極確認之訴，應由被告負舉證責任，如被告不能舉
     證或其提出之證據不足採用，則原告之訴即為有理由，毋
     庸另行舉證，最高法院19年上字第385號、20年上字第709
     號及42年台上字170 號判例意旨參照。本件原告主張系爭
     抵押權所擔保之債權及抵押權不存在，揆諸上開說明，自
     應由被告就系爭抵押權及所擔保之債權存在乙節，負舉證
     之責。
   (三)查：被告雖抗辯系爭抵押權係因被告受己○○之託，而提
     供登記為伊所有之前述台南縣麻豆鎮○○段房地，設定最
     高限額272 萬元抵押權予合作金庫，而向合作金庫借款27
     0 萬元予己○○之友人丙○○云云，然縱被告設定上開房
     地抵押權向合作金庫借款270 萬元確係受己○○之託，然
     此與本件系爭抵押權究有何關連一事，被告迄今尚未提出
     證明以實其說，亦即被告並未提出任何證據證明原告設定
     系爭系爭抵押權予伊，確係為擔保被告因受原告母親己○○之託，而擔任前述向合作金庫借款之債務人。是此，縱
     認被告與己○○間之確有上開委任關係存在，然被告並未
     舉證證明此與設定系爭抵押權有何關連，實難以此為由而
     認兩造之間確實存有系爭抵押權所擔保之債權存在自明。
   (四)雖證人丁○○於本院審理時證稱：「（高雄市○○區○○
     段的房地為何設定抵押權給被告？）因為當時被告有1 間
     位於麻豆的房地要用該房地借錢給丙○○，當時被告為了
     要有保障所以才要求己○○要提供擔保，所以才將系爭的
     房地設定抵押給被告」等語（見本院卷第174 頁）。而證
     人丁○○為被告之丈夫，與被告具有一定之親屬關係，而
     有互相迴護之可能，則證人丁○○為保護被告，自有可能
     為不實證詞之情，佐以證人丁○○另證稱：「（昌裕街要
     設定抵押的事情你是否清楚？）不清楚」、「（要提供系
     爭房地給被告抵押之事，你如何知道？）是被告告訴我的
     」等語（見本院卷第174 頁）。是依證人丁○○之上開證
     詞，伊並未親聞或親見系爭抵押權，係己○○為確保被告
     擔任向合作金庫借款之債務人，將有受銀行追償之危險，
     己○○始以系爭房地設定系爭抵押權予被告，且原告亦知
     情被告與己○○上開約定情事，並同意設定系爭抵押權予
     被告等情。準此，要難以證人丁○○上開證詞，遽為被告
     有利之認定。
   (五)此外，依證人乙○○於本院審理時證稱：「（請提示被證
     二麻豆鎮○○段660 之4 號土地是何人委託你辦理抵押權
     ？）該房地是己○○購買，但是以被告的名義登記，所以
     也要以被告的名義去辦理貸款」、「（上開房地貸款總額
     ？貸款下來的金錢是何使用？）我不清楚」、「（請庭上
     提示被證三三民區○○街201 號地號房地是何人委託你辦
     理抵押權登記？）是己○○打電話給我說上開房地要做抵
     押權設定，我就過去找他，我看證件都齊全就辦理，因為
     己○○不動產都是委託我去處理，我不會去過問過戶、設
     定的原因」、「（昌裕街201 號地號房地設定抵押是否為
     擔保被告向銀行貸款？）當初我沒有聽到兩造是為了什麼
     原因要設定上開抵押。而且我也沒有聽到要擔保什麼事情
     」、「（你當時有無聽己○○說他小孩因發生何事所以要
     設定灣昌段的抵押？）我只聽到他有說小孩的事情開車有
     出車禍，但我不知道小孩的事情跟設定抵押是否有關係」
     等語（見本院卷第175-176 頁），是依證人乙○○上開證
     詞，證人乙○○雖受己○○之委託辦理設定前述2 件抵押
     權案件，惟證人乙○○並不清楚前述2 件抵押權設定之原
     委。是以，證人乙○○上開證詞，亦無法證明被告上開辯
     解為真。
   (六)又被告並未提出書狀作何有利於己之聲明或陳述以供本院
     審酌，則系爭抵押權究竟有無從屬之債權存在，即有疑問
     ；參以既然被告亦不否認上述台南縣麻豆鎮○○段之房地
     為己○○所有，伊僅為借名登記人。衡情，既己○○以自
     己所有之不動產設定抵押權向銀行貸款，而經銀行評估後
     始借款270 萬元，且上開台南縣麻豆鎮○○段之房地最後
     係以264 萬元拍定，與當初銀行貸款評估之價額相差甚微
     ，可認台南縣麻豆鎮○○段之房地至少有200 餘萬元之價
     值，縱事後台南縣麻豆鎮○○段之房地遭拍賣，債款不足
     額之部分亦不可能高達數百萬甚明，足認己○○當時應無
     以系爭房地為被告設定高達200 萬元之抵押之必要？此外
     ，倘當初設定系爭抵押確實係為擔保被告之利益，亦應設
     定同額之270 萬元之金額，較符常情，而上述2 筆最高限
     額抵押權，無論在設定金額及權利存續期限均不相符（見
     本院卷第114 頁及128 頁），益徵被告上開辯解，應非真
     實，不足採信。另經本院調取系爭抵押權之設定登記資料
     ，其上顯示本件債務無利息、遲延利息之約定，且系爭抵
     押權權利存續期限為不定期，有高雄市政府地政處三民地
     政事務所96年11月21日高市地民三字第0960010297號函附
     之土地登記申請書存卷可憑（本院卷第124-132 頁），此
     與一般交易常情顯然有悖，由是益徵原告主張系爭抵押權
     所擔保之債權及抵押權不存在乙情等語，應堪信實。
   (七)再按一般抵押，必先有被擔保之債權存在，而後抵押權始
     得成立，申言之，抵押權具有從屬性，以債權之成立為前
     提，若其債權不成立或無效時，其抵押權即不生效力，最
     高法院71年度台抗字第306 號判例意旨可資參照。另按所
     謂最高限額之抵押契約，係指所有人提供抵押物，與債權
     人訂立在一定金額之限度內，擔保現在已發生及將來可能
     發生之債權之抵押權設定契約而言。此種抵押權所擔保之
     債權，除訂約時已發生之債權外，即將來發生之債權，在
     約定限額之範圍內，亦為抵押權效力所及。雖抵押權存續
     期間內已發生之債權，因清償或其他事由而減少或消滅，
     原訂立之抵押契約依然有效，嗣後在存續期間內陸續發生
     之債權，債權人仍得對抵押物行使權利。此種抵押契約如
     未定存續期間，其性質與民法第754 條第1 項所定就連續
     發生之債務為保證而未定有期間之保證契約相似，類推適
     用同條項規定，抵押人固得隨時通知債權人終止抵押契約
     ，對於終止契約後發生之債務，不負擔保責任，最高法院
     著有66年台上字第1097號判決可資參照。又所有人對於無
     權占有或侵奪其所有物者，得請求返還之，對於妨害其所
     有權者，得請求除去之，有妨害其所有權之虞者，得請求
     防止之，民法第767 條定有明文。經查：系爭抵押權是不
     定期最高限額抵押權，而原告以民事準備書狀通知被告終
     止系爭抵押權契約一事，為被告所不否認，而上開書狀於
     96年8 月6 日送達被告等情，亦有上述民事準備書狀及本
     院送達證書可按（見本院卷67-69 頁、第71頁），而被告
     亦不否認於設定系爭抵押權後，兩造之間並無其他債權發
     生，且被告迄今並未證明兩造之間確有原債權債務關係存
     在，是系爭抵押權終止前，兩造間確無任何債權發生，則
     系爭抵押權應不存在，準此，原告基於民法第767 條規定
     ，請求被告將系爭抵押權登記予以塗銷，即屬有理。
七、綜上所述，本件原告主張系爭抵押權並無從屬債權存在等語
    ，應堪採信，而系爭抵押權因債權不存在而不生效力。從而
    ，原告依民法第767 條規定，訴請確認系爭抵押權不存在，
    暨請求系爭抵押權應由被告予以塗銷，為有理由，應予准許
    。
八、結論：本件原告之訴為有理由，依民事訴訟法第78條，判決
    如主文。
中    華    民    國    97    年    2     月    27    日
                      民事第四庭  法  官  張茹棻
正本係照原本作成。
如不服本判決，應於送達後20日內，向本院提出上訴狀並表明上
訴理由，如於本判決宣示後送達前提起上訴者，應於判決送達後
10日內補提上訴理由書（須附繕本）。
中    華    民    國    97    年    2     月    27    日
                                  書記官  黃美秀


司法院資訊處製作；財團法人民間司法改革基金會備份。
